ACORDAO-COMPLETO-2526330

ACÓRDÃO 368/2022 ATA 7/2022 - PLENÁRIO

VISTOS, relatados e discutidos estes autos que cuidam de pedidos de reexame interpostos por Márcio de Sousa Sá, Zorbba Baependi da Rocha Igreja e Eduardo Chaves da Silva contra o Acórdão 533/2020-TCU-Plenário, mediante o qual em processo de denúncia acerca de possíveis irregularidades na Concorrência 2/2014, realizada pelo Município de Timon/MA para a contratação de obras de construção de sete unidades básicas de saúde, os responsáveis tiveram rejeitadas suas razões de justificativa com relação a irregularidades no edital e na homologação do certame, com a aplicação de multa.
ACORDAM os Ministros do Tribunal de Contas da União, reunidos em Sessão do Plenário, ante as razões expostas pelo Relator, e com fundamento nos arts. 32, inciso I, 33 e 48 da Lei 8.443/1992, em:
9.1. não conhecer do pedido de reexame interposto por Eduardo Chaves da Silva, por ser intempestivo e não apresentar fatos novos;
9.2. conhecer dos pedidos de reexame interpostos por Márcio de Sousa Sá e Zorbba Baependi da Rocha Igreja para, no mérito, negar-lhes provimento;
9.3. encaminhar cópia desta decisão aos recorrentes, com a informação de que o inteiro teor deste acórdão e do relatório e do voto que o fundamentam está disponível no endereço eletrônico www.tcu.gov.br/acordaos.

Pedidos de reexame contra acórdão que aplicou multa aos recorrentes em razão de irregularidades na contratação de obra de construção de sete unidades básicas de saúde no município.

Município de Timon/MA

3. Recorrentes: Eduardo Chaves da Silva (XXX.754.833-XX); Zorbba Baependi da Rocha Igreja (XXX.836.803-XX); Márcio de Souza Sá (XXX.938.583-XX)

13.1. Ministros presentes: Ana Arraes (Presidente), Walton Alencar Rodrigues, Benjamin Zymler, Bruno Dantas, Jorge Oliveira (Relator) e Antonio Anastasia.
13.2. Ministros-Substitutos convocados: Augusto Sherman Cavalcanti e Marcos Bemquerer Costa.

ACORDAO-COMPLETO-2533838

Acórdão 1009/2022 - Plenário

ACORDAO-COMPLETO-2530804

Acórdão 704/2022 - Plenário

ACORDAO-COMPLETO-2550855

Acórdão de Relação 2029/2022 - Plenário

Acórdão de Relação

JORGE OLIVEIRA

Ministro Walton Alencar Rodrigues

Trata-se de pedidos de reexame interpostos por Márcio de Sousa Sá (peças 112 e 113) , Zorbba Baependi da Rocha Igreja (peças 87 e 88) e Eduardo Chaves da Silva (peça 135) contra o Acórdão 533/2020-TCU-Plenário, por meio do qual tiveram suas razões de justificativa rejeitadas em relação às irregularidades constantes do edital da Concorrência 2/2014, com aplicação de multa no valor de R$ 3.112,00. A referida decisão foi adotada em processo de denúncia na Concorrência 2/2014, lançada pelo Município de Timon/MA para contratação da obra de construção de sete unidades básicas de saúde. 
2.	Em relação aos recursos de Márcio de Sousa Sá e Zorbba Baependi da Rocha Igreja, a Serur apresentou a seguinte instrução (peça 117) , aprovada pelos dirigentes da unidade (peças 118 e 119) :
"INTRODUÇÃO
1.	Trata-se de pedidos de reexame interpostos por Márcio de Sousa Sá (peças 112-113) e Zorbba Baependi da Rocha Igreja (peça 87) , contra o Acórdão 533/2020-TCU-Plenário (peça 70) , rel. Min. Walton Alencar Rodrigues. 
1.1.	A deliberação recorrida apresenta o seguinte teor:
ACORDAM os ministros do Tribunal de Contas da União, reunidos em Sessão do Plenário, ante as razões expostas pelo Relator, em:
9.1. com fundamento nos artigos 234 e 235 do Regimento Interno, c/c o artigo 103, § 1º, da Resolução-TCU 259/2014, conhecer da denúncia para, no mérito, considerá-la parcialmente procedente;
9.2. acolher as razões de justificativa de Eduardo Chaves da Silva, Patrícia Maria Freire Macedo, William Correia de Lima, Gerson de Sousa Assunção e Márcio de Sousa Sá quanto à suposta irregularidade na habilitação da firma CONSERV - Construtora e Incorporadora Ltda.;
9.3. rejeitar as razões de justificativa de Zorbba Baependi da Rocha Igreja, Eduardo Chaves da Silva e Márcio de Sousa Sá, relativas às irregularidades constantes do edital da Concorrência 2/2014 e aplicar-lhes, individualmente, a multa prevista no art. 58, II, da Lei 8.443/1992, no valor de R$ 3.112,00 (três mil cento e doze reais) , fixando-lhes prazo de quinze dias, a contar das respectivas notificações, para comprovarem, perante o Tribunal (art. 214, inciso III, alínea 'a', do Regimento Interno) , o recolhimento da dívida aos cofres do Tesouro Nacional, atualizada monetariamente desde a data do presente acórdão até a data do efetivo recolhimento, se forem pagas após o vencimento, na forma da legislação em vigor;
9.4. autorizar o desconto das dívidas na remuneração dos servidores, observado o disposto no art. 46 da Lei 8.112/1990;
9.5. autorizar, desde logo, nos termos do art. 28, inciso II, da Lei 8.443/1992, a cobrança judicial das dívidas, caso não atendidas as notificações a que se referem as alíneas anteriores e não seja possível o desconto determinado;
9.6. dar ciência deste acórdão ao denunciante e ao Fundo Nacional de Saúde;
9.7. levantar o sigilo dos autos, exceto quanto à identidade do denunciante, nos termos do art. 236, § 1º, do Regimento Interno deste Tribunal.
HISTÓRICO
2. 	Cuidam os autos de denúncia a respeito de possíveis irregularidades ocorridas na Prefeitura Municipal de Timon/MA, relacionadas à contratação de obra de construção de sete unidades básicas de saúde naquele Município. 
2.1. 	Segundo o denunciante, a Prefeitura Municipal de Timon/MA, por meio do Pregão Presencial SRP 02/14 (mais adiante afirma que se tratou da Concorrência 02/2014) contratou empresa para a prestação de serviços de engenharia para construção de unidades básicas de saúde tipo II, nos bairros Cajueiro, Centro (Uema) , Cidade Nova III, Mangueira, Padre Delfino, Residencial Cocais e Residencial Jóia, no valor estimado de R$ 4.880.407,91, com prazo de execução de seis meses (peça 2, p. 1 e 2) . 
2.2.	Foram apontados pelo denunciante as seguintes irregularidades: (i) exigência de comprovação de capital social mínimo cumulativamente com a exigência de garantia; (ii) definição das modalidades aceitáveis de garantia no edital; (iii) exigência de realização de visita técnica ao local da obra com a presença de, pelo menos, um responsável técnico do quadro permanente da empresa; (iv) habilitação e contratação de empresa com acervo técnico não compatível com as exigências do edital.
2.3.	A 	Secex/MA concluiu por não existirem indícios de dano ao erário (peças 29-31) . No entanto, em razão de irregularidades no edital e na habilitação, foram promovidas as audiências dos responsáveis (peças 39-55) .
2.4.	Apresentadas as razões de justificativa (peças 56-58) , a unidade técnica propôs (peças 66-68) : 
a) acolher as razões de justificativa quanto ao item 'habilitação da firma CONSERV - Construtora e Incorporadora Ltda., sem que a mesma tenha comprovado a sua aptidão técnica consoante estabelecido no item 5.3.1.5. do edital, configurando infração ao princípio da vinculação ao instrumento convocatório', apresentadas pelos Srs. Eduardo Chaves da Silva, Patrícia Maria Freire Macedo, William Correia de Lima, Gerson de Sousa Assunção e Márcio de Sousa Sá;  
b) rejeitar as demais razões de justificativa apresentadas pelos Srs. Zorbba Baependi da Rocha Igreja, Eduardo Chaves da Silva e Márcio de Sousa Sá;  
c) aplicar aos Srs. Zorbba Baependi da Rocha Igreja, CPF XXX.836.803-XX, na condição de responsável pela elaboração do edital da Concorrência 02/2014; Eduardo Chaves da Silva, CPF XXX.754.833-XX, na condição de responsável pela emissão do parecer jurídico que aprovou a minuta do edital da Concorrência 02/2014, bem como pela emissão de parecer aprovando o processamento do certame; e Márcio de Sousa Sá, CPF XXX.938.583-XX, na condição de responsável pela homologação da Concorrência 02/2014, individualmente, a multa prevista no art. 58, II, da Lei 8.443/1992, com a fixação do prazo de quinze dias, a contar das respectivas notificações, para comprovarem, perante este Tribunal (art. 214, inciso III, alínea 'a', do Regimento Interno) , o recolhimento das dívidas aos cofres do Tesouro Nacional, atualizada monetariamente desde a data do acórdão que vier a ser proferido até as datas dos efetivos recolhimentos, se forem pagas após o vencimento, na forma da legislação em vigor;
...
2.5.	O Relator, Min. Walton Alencar Rodrigues, acolheu a proposta da unidade técnica (peça 72) . 
2.6.	O Tribunal conheceu da denúncia para, no mérito, considerá-la parcialmente procedente, nos termos do Acórdão 533/2020-TCU-Plenário. 
2.7. 	 Inconformados, Márcio de Sousa Sá e Zorbba Baependi da Rocha Igreja interpuseram pedidos de reexame contra o acórdão condenatório.
EXAME DE ADMISSIBILIDADE
3.	Reiteram-se os exames preliminares de admissibilidade (peças 89 e 115) , ratificados às peças 93 e 116 pela Relatora, Min. Ana Arraes, que concluiu pelo conhecimento dos pedidos de reexame interpostos, suspendendo-se os efeitos dos itens 9.3, 9.4 e 9.5 do Acórdão 533/2020-TCU-Plenário em relação a Márcio de Sousa Sá, e dos itens 9.1, 9.3, 9.4 e 9.5 em relação a Zorbba Baependi da Rocha Igreja, nos termos do art. 48 da Lei 8.443/92 c/c arts. 285 e 286, parágrafo único, do Regimento Interno/TCU.
EXAME TÉCNICO
4.	Delimitação do recurso 
4.1.	Constituem objeto dos recursos as seguintes questões: 
Márcio de Sousa Sá
a) ausência de responsabilidade;
	b) ausência de ato praticado com grave infração à norma legal;
Zorbba Baependi da Rocha Igreja
c) ausência responsabilização do parecerista; 
d) ausência de responsabilidade;
e) ausência cláusulas restritivas à competitividade do certame;
f) redução do valor da multa.
Ausência de responsabilidade do Sr. Márcio de Sousa Sá
5. 	O recorrente Márcio de Sousa Sá defende a sua ausência de responsabilidade com base nas seguintes alegações (peça 112, p. 3-4 e 7-14) :  
	a) a Secretaria de Saúde de Timon/MA, órgão pelo qual o recorrente respondia à época dos fatos, tinha como responsabilidade apenas a elaboração do projeto básico, o qual foi executado a contento, e não estabeleceu quaisquer das restrições alegadas nos fundamentos do acórdão ora recorrido;
	b) a participação do recorrente na Concorrência 02/2014 não contribuiu para o fato gerador da irregularidade apontada, qual seja, a violação ao princípio da competição e ampliação da disputa; 
c) não possuía conhecimento técnico inerente ao objeto licitado, nem as condições de confirmar a legitimidade de seu conteúdo; homologou o certame com base nos pareceres técnico-jurídicos emitidos por profissionais capacitados; não possui formação jurídica e, portanto, não domina as técnicas e as regras de licitação de forma exímia;
d) a Concorrência 02/2014 foi inteiramente conduzida pela Coordenação Geral de Controle das Licitações de Timon/MA, órgão que detinha amplos poderes para decidir sobre o respectivo procedimento e a quem cabia adotar as providências necessárias para o resguardo da lisura do certame, ainda mais quanto aos critérios eminentemente técnicos que porventura viessem a macular a licitação;
e) o ato homologatório tem natureza meramente formal;
f)  não se inclui entre os responsáveis pelo prejuízo causado à competitividade do certame, pois, embora fosse a autoridade competente quanto à homologação, o procedimento licitatório não foi por ele conduzido e o edital não foi por ele elaborado, de modo que a responsabilidade do certame é inteira da Coordenação Geral de Controle das Licitações, que é o órgão da administração municipal competente para tal;
g) a consulta jurídica era obrigatória (ato administrativo vinculado) , já que as minutas de editais de licitação devem ser previamente examinadas e aprovadas por assessoria jurídica da Administração (art. 38, parágrafo único, da Lei 8.666/93) ; a referida orientação jurídica era de ordem extremamente técnica, cabendo ao gestor acolhê-la;
h) a análise jurídica proferida na forma do art. 38 da Lei de Licitações vincula o administrador e, por não ter natureza meramente opinativa, gera responsabilidade do assessor jurídico pelo conteúdo de seu parecer;
i) o parecer jurídico emitido no bojo da Concorrência 02/2014 o induziu a erro, razão pela qual não pode ser responsabilizado por ter homologado um procedimento licitatório com vícios formais aos quais não deu causa, sobretudo, porque a sua conduta se deu com total isenção de dolo ou culpa. 
Análise
6.	Sem razão o recorrente.
6.1.	Extrai-se dos autos que o Sr. Márcio de Sousa Sá foi o responsável pela homologação da Concorrência 02/2014 (peça 24, p. 66) com as seguintes irregularidades (peça 66, p. 14-15) : a) exigência de capital social mínimo de dez por cento do valor global estimado para a contratação, cumulativamente com a exigência de garantia, consoante item 5.4.4 do edital, em afronta ao art. 31, caput e § 2º, da Lei 8.666/1993 e à jurisprudência do Tribunal, consolidada na Súmula TCU 275; b) inclusão de cláusula de visita técnica ao local da obra sem a devida justificativa e com exigência da presença de pelo menos um dos responsáveis técnicos do quadro permanente da empresa, contrariando os termos do art. 3º, § 1º, inc. I, da Lei 8.666/1993 e a jurisprudência do Tribunal de Contas da União; c) exigência de garantia em desacordo com as modalidades facultadas pelo o art. 56 da Lei 8666/93; e d) habilitação da firma CONSERV - Construtora e Incorporadora Ltda., sem que a mesma tenha comprovado a sua aptidão técnica consoante estabelecido no item 5.3.1.5. do edital, configurando infração ao princípio da vinculação ao instrumento convocatório.
6.2. 	A alegação de que o ato homologatório tem natureza meramente formal é descabida. De acordo com a jurisprudência do Tribunal, a homologação de um procedimento licitatório não é ato meramente formal, em que a autoridade competente apõe sua assinatura e toma ciência do resultado do certame. Trata-se, na verdade, de ato por meio do qual a autoridade administrativa exerce o controle sobre a legalidade do procedimento. Assim, caso haja alguma irregularidade no transcorrer da licitação, cumpre à autoridade competente rejeitar a homologação (Acórdão 690/2008-TCU-Primeira Câmara, rel. Min. Marcos Bemquerer) . 
6.3. 	No mesmo sentido, mencionam-se os seguintes precedentes do Tribunal: 
O ato de homologar uma licitação não é mera formalidade, funcionando como revisão da regularidade de todo procedimento. A homologação de procedimento viciado implica a responsabilização da autoridade homologadora (Acórdão 3294/2014-TCU-Plenário, rel. Min. Benjamin Zymler) ;
A homologação de processo de licitação não se trata de mera ratificação de atos anteriores, mas de oportunidade de averiguar a sua regularidade antes que surtam efeitos concretos, independentemente do período de permanência da autoridade homologadora no cargo ou na função (Acórdão 9117/2018-TCU-Segunda Câmara, rel. Min Ana Arraes) .
6.4. 	O recorrente, na condição de agente público responsável pela homologação do procedimento licitatório, confirmou a validade de todos os atos praticados no curso da licitação, proclamando sua conveniência e exaurindo a competência discricionária sobre o tema. Assim, ao anuir aos pareceres, este também se responsabiliza, visto que a ele cabe arguir qualquer falha na condução do procedimento.
6.5.	Quanto à alegada responsabilidade da Coordenação Geral de Controle das Licitações, também não há como afastar a responsabilidade solidária de Zorbba Baependi da Rocha Igreja, Coordenador Geral, pelos atos praticados, em razão do dever de zelar pelo interesse público e pelas normas legais, notadamente aquelas previstas na Lei nº 8.666/1993.
6.6. 	A alegação de que não pode ser responsabilizado por não possuir conhecimento técnico e jurídico de licitações não socorre o recorrente uma vez que não cabe ao gestor se escusar das obrigações inerentes às suas atribuições alegando o desconhecimento da lei  (Acórdãos 8.298/2017 e 7.249/2016, ambos da 2ª Câmara e de relatoria da Ministra Ana Arraes) .  
6.7. 	Portanto, ao contrário do que alega, o recorrente praticou, no legítimo exercício do cargo de secretário municipal de saúde, o ato de homologar a Concorrência 02/2014, destinada à contratação de serviço para construção de sete unidades de saúde no Município de Timon - MA, cujo edital apresentava cláusulas restritivas à competitividade do certame, em desacordo com a Lei 8.666/1993 e a jurisprudência deste Tribunal.
Ausência de ato praticado com grave infração à norma legal que justifique a multa
7.	O recorrente Márcio de Sousa Sá defende que não houve prática de infração à norma legal ou regulamentar que justifique a pena de multa pois não elaborou ou aprovou os termos do edital da Concorrência 02/2014. Em síntese, argumenta que (peça 112, p. 5-7 e 14-16) :  
a) para que houvesse a adequada subsunção da norma contida no art. art. 58, II, da Lei 8.443/1992 ao caso concreto, seria necessário que o suposto ato fosse praticado com grave infração à norma legal, o que não ocorreu, pois não houve dano ao erário; 
b) uma vez que não houve grave infração à norma legal ou regimental, devem ser excluídas a responsabilidade de Marcio de Souza Sá e a multa no valor R$ 3.112,00.
Análise
8. 	Sem razão o recorrente. 
8.1.	O Sr. Márcio de Sousa Sá não foi condenado pelo dano ao erário, que resultaria na aplicação da multa prevista no art. 57 da Lei 8.443/1992, mas pela realização do ato administrativo de homologar processo de licitação (Concorrência 02/2014) , cujo edital apresentava cláusulas restritivas à competitividade do certame, em desacordo com a Lei 8.666/1993 e a jurisprudência deste Tribunal, com a incidência da multa prevista no art. 58, inciso II, da LOTCU.
8.2. 	Note-se que o recorrente não nega que realizou o ato administrativo de homologação do certame inquinado. Pelo contrário, reafirma que o realizou, defendendo que o ato homologatório teria natureza meramente formal e que teria se baseado em pareceres técnico-jurídicos.
8.3.	A homologação se caracteriza como um ato de controle praticado pela autoridade competente sobretudo o quanto foi realizado pelas esferas subordinadas. Homologar equivale a aprovar os procedimentos até então adotados. Esse ato de controle não pode ser tido como meramente formal ou chancelatório, mas antes como um ato de fiscalização.
8.4. 	Logo, a sanção de multa aplicada ao recorrente, cujo valor foi de R$ 3.112,00, teve por fundamento art. 58, inciso II, da LOTCU, normativo que se amolda com perfeição ao caso concreto, em decorrência de ato praticado com grave infração à norma legal ou regulamentar. 
8.5.	Portanto, não há como acolher as razões apresentadas.
Responsabilização do parecerista
9. 	O recorrente Zorbba Baependi da Rocha Igreja defende que a responsabilidade de quem emite parecer é limitada, não havendo a reponsabilidade do parecerista Eduardo Chaves pela inserção de cláusulas consideradas irregulares no edital (peça 87, p. 2) .
Análise
10. 	Não assiste razão ao recorrente. 
10.1.	O Sr. Eduardo Chaves da Silva foi responsabilizado pela emissão do parecer jurídico que aprovou a minuta do edital da Concorrência 02/2014, bem como pela emissão de parecer aprovando o processamento do certame com irregularidades.
10.2.	De acordo com o Tribunal, o parecerista jurídico pode ser responsabilizado pela emissão de parecer obrigatório, nos termos do art. 38, parágrafo único, da Lei 8.666/1993, não devidamente fundamentado, que defenda tese não aceitável, por se mostrar frontalmente contrário à lei (Acórdão 51/2018-TCU-Plenário, rel. Min. Augusto Sherman) . 
10.3.	No caso concreto, os pareceres emitidos pelo Sr. Eduardo Chaves da Silva concorreram para que o certame fosse aprovado com as seguintes irregularidades: a) exigência de capital social mínimo de dez por cento do valor global estimado para a contratação, cumulativamente com a exigência de garantia, consoante item 5.4.4 do edital, em afronta ao art. 31, caput e § 2º, da Lei 8.666/1993 e à jurisprudência do Tribunal, consolidada na Súmula TCU 275; b) inclusão de cláusula de visita técnica ao local da obra sem a devida justificativa e com exigência da presença de pelo menos um dos responsáveis técnicos do quadro permanente da empresa, contrariando os termos do art. 3º, § 1º, inc. I, da Lei 8.666/1993 e a jurisprudência do Tribunal de Contas da União; c) exigência de garantia em desacordo com as modalidades facultadas pelo o art. 56 da Lei 8666/93; e d) habilitação da firma CONSERV - Construtora e Incorporadora Ltda., sem que a mesma tenha comprovado a sua aptidão técnica consoante estabelecido no item 5.3.1.5. do edital, configurando infração ao princípio da vinculação ao instrumento convocatório.
10.4.	Portanto, não há como acolher as razões apresentadas.
Ausência de responsabilidade do Sr. Zorbba Baependi da Rocha Igreja
11. 	O recorrente defende que não pode ser responsabilizado por falhas no edital uma vez que não lhe competia a elaboração. Em síntese, alega que (peça 87, p. 3-6) :  
a) que não lhe competia a elaboração do edital;
b) tão somente homologou o procedimento licitatório por ser etapa obrigatória para o aperfeiçoamento do contrato.
c) não agiu com culpa e má-fé; 
d) a homologação se baseou na orientação da Coordenadoria Geral de Controle de Licitações, equipe técnica consultiva segundo a Lei Municipal nº 1.892/2013, que confirmou a retidão do procedimento. 
Análise
12.	Não assiste razão ao recorrente.
12.1.	O Sr. Zorbba Baependi da Rocha Igreja foi responsabilizado por elaborar o edital da Concorrência 02/2014 com cláusulas restritivas à competitividade do certame, em desacordo com a Lei 8.666/1993 e a jurisprudência deste Tribunal (peça 66, p. 15-16) . 
12.2.	A alegação de que não pode ser responsabilizado por falhas no edital uma vez que não lhe competia a elaboração, já que somente teria homologado o procedimento licitatório, não favorece o recorrente. 
12.3.	Deve-se ressaltar que cabe aos agentes públicos que elaboraram e aprovaram o edital e àqueles que homologaram o certame a responsabilização pelas irregularidades referentes à inserção de cláusulas restritivas no edital da Concorrência 02/2014 ou em desacordo com a Lei 8.666/1993.
12.4.	No caso em exame, observa-se que o Sr. Zorbba Baependi da Rocha Igreja, por meio do despacho do dia 26/6/2014 (peça 10, p. 6) , encaminhou processo administrativo para a Presidente da Comissão de Licitação, para que adotasse as providências com vistas à realização da licitação. Em sequência, a Presidente da CPL encaminhou, em 27/6/2014, o edital para emissão de parecer pela assessoria jurídica (peça 10, p. 7) , indicando que recebera a minuta devidamente elaborada. Na minuta de edital (peça 10, p. 16-31) , consta no nome do Sr. Zorbba Baependi da Rocha para aposição de visto à folha 31. Há, também, o encaminhamento, pelo Sr. Zorbba Baependi da Rocha, do processo administrativo, acompanhado da minuta do edital (peça 10, p. 54) . 
12.5.	Logo, restou demonstrada a participação do Sr. Zorbba Baependi da Rocha na elaboração do edital com cláusulas restritivas à competitividade do certame. 
12.6.	Ademais, ainda que o recorrente somente tenha homologado a Concorrência 02/2014, como afirma, sua responsabilidade não está afastada, conforme já exposto nos itens 6 e subsequentes da presente instrução.
12.7.	Portanto, não há como acolher as razões apresentadas.
Ausência cláusulas restritivas à competitividade do certame
13.	O recorrente Zorbba Baependi da Rocha Igreja defende que não houve restrição ao certame (peça 87, p. 6-7) . Em síntese, argumenta que: 
a) pelo menos três empresas eram participantes ativas nos certames do município, inclusive detentoras de contratos de execução de obras: Construtora Repinte, Artconstruções e Construtora Manhattan;
b) quatro empresas provavelmente deixaram de participar por motivos desconhecidos, o que afasta a alegação de ausência de participação das empresas por causa das regras restritivas do edital;
c) não se pode provar que as exigências questionadas resultaram em restrição; 
d) as empresas interessadas tinham total capacidade de participação, o que se pode deduzir pela ausência de impugnação dos itens; caso algum deles se apresentassem impeditivos, as interessadas teriam lançado mão de questionamentos, como já fizeram em outras oportunidades; 
e) as exigências do edital não visavam restringir o caráter competitivo do certame e eram baseadas em boa-fé.
Análise
14.	Ao contrário do que afirma o recorrente, restringe a competitividade do certame a exigência de capital mínimo de 10% do valor do contrato (item 3.1 do edital, peça 10, p. 62) , cumulada com a exigência de garantia de participação (item 5.4.4 do edital, peça 10, p. 69) . Tais exigências, como condição de participação na Concorrência 02/2014, afrontaram a Lei 8.666/1993, art. 31, caput e § 2º, e a jurisprudência do Tribunal assentada na Súmula TCU 275.
14.1. 	Conforme se observa, o edital da Concorrência 02/2014 exigiu das licitantes, cumulativamente, o capital mínimo de 10% e a garantia de 1%, além de limitar as modalidades de garantias aceitáveis. Contudo, o art. 31, inciso III, da Lei 8.666/1993, c/c art. 56, §1º, do mesmo normativo, transcritos a seguir, estabelecem que caberá ao contratado optar por uma das modalidades de garantia disponíveis:
Art. 31. A documentação relativa à qualificação econômico-financeira limitar-se-á a:
III - garantia, nas mesmas modalidades e critérios previstos no 'caput' e § 1º do art. 56 desta Lei, limitada a 1% (um por cento) do valor estimado do objeto da contratação.
 (...) 
Art. 56. A critério da autoridade competente, em cada caso, e desde que prevista no instrumento convocatório, poderá ser exigida prestação de garantia nas contratações de obras, serviços e compras.
§ 1º Caberá ao contratado optar por uma das seguintes modalidades de garantia:
I - caução em dinheiro ou em títulos da dívida pública, devendo estes ter sido emitidos sob a forma escritural, mediante registro em sistema centralizado de liquidação e de custódia autorizado pelo Banco Central do Brasil e avaliados pelos seus valores econômicos, conforme definido pelo Ministério da Fazenda;
II - seguro-garantia;
III - fiança bancária (grifos acrescidos) .
14.2.	Assim, não há base legal para a restrição estabelecida no edital da Concorrência 02/2014 uma vez que cabe ao contratado escolher uma das modalidades de garantia previstas no dispositivo transcrito (caução em dinheiro, caução em títulos da dívida pública, fiança bancária ou seguro-garantia) . 
14.3.	Cabe acrescentar, ainda, que a exigência prevista no item 3.8 do edital (peça 10, p. 63) , de injustificada visita técnica ao local de obra com a presença de pelo menos um dos responsáveis técnicos do quadro permanente da empresa, encontra óbice no art. 3º, § 1º, inciso I, da Lei 8.666/1993, e na jurisprudência do Tribunal. Mencionam-se, nesse sentido, os seguintes julgados: 
A visita técnica coletiva ao local de execução dos serviços contraria os princípios da moralidade e da probidade administrativa, pois permite ao gestor público ter prévio conhecimento das licitantes, bem como às próprias empresas terem ciência do universo de concorrentes, criando condições favoráveis à prática de conluio (Acórdão 7982/2017-TCU-Segunda Câmara, rel. Min. Ana Arraes) ;
A exigência de atestado de visita técnica sem a devida motivação e sem franquear às licitantes a alternativa de apresentação de declaração de opção de não realizar a vistoria, sem prejuízo da consecução do objeto, está em desacordo com o art. 37, inciso XXI, da Constituição Federal, e com o art. 3º, § 1º, da Lei 8.666/1993 (Acórdão 1823/2017-TCU-Plenário, rel. Min. Walton Alencar Rodrigues) ;
A visita técnica como requisito de habilitação do certame só pode ser exigida quando for condição imprescindível ao conhecimento das particularidades do objeto a ser licitado e desde que esteja justificada essa opção (Acórdão 866/2017-TCU-Plenário, rel. Marcos Bemquerer) .
14.4.	Portanto, embora o recorrente alegue que as exigências do edital não visavam restringir o caráter competitivo do certame, somente a CONSERV - Construtora e Incorporadora Ltda. participou efetivamente da licitação (cf. Ata do certame, peça 24, p. 52-54) , ainda que o edital tenha sido retirado por oito empresas.
Redução do valor da multa
15.	O recorrente Zorbba Baependi da Rocha Igreja requer a redução do valor da multa (peça 87, p. 8) . Em síntese, argumenta que: 
	a) no caso da não exclusão da responsabilidade do recorrente, o valor da multa imputada deve ser reduzido, uma vez que o recorrente não figura como servidor e não dispõe de renda fixa; 
	b) se a multa for mantida, ainda que reduzida, deve ser congelado o seu valor, sem atualização monetária, enquanto se julga este recurso, uma vez que é direito legal do recorrente e o tempo de resposta do Tribunal não sofre ingerência de parte alguma. 
Análise
16. 	Sem razão o recorrente.
16.1.	No exame da matéria, não se identifica nenhuma ilegalidade ou desproporcionalidade na dosimetria da multa. Ademais, a gradação da pena é questão afeta ao julgador.
16.2. 	Em relação à justificativa de hipossuficiência financeira com a finalidade de reduzir o valor da multa, é oportuno colacionar a manifestação do Ministro Benjamin Zymler, exarada no voto condutor do Acórdão 3248/2015-TCU-1ª. Câmara, de que alegações de hipossuficiência financeira, idade avançada e doença grave não impedem a imputação de débito ou aplicação de multa a responsável. Discussões da espécie deveriam ser efetuadas na fase de execução do acórdão condenatório, sendo possível ainda o parcelamento das dívidas, no âmbito do TCU, em razão de situação econômica desfavorável do devedor. 
16.3.	Quanto à pretensão do congelamento do valor da multa, cabe acrescentar que a dívida decorrente de multa aplicada pelo TCU, quando paga após o vencimento, deve ser atualizada monetariamente desde a data do acórdão condenatório até a data do efetivo pagamento, inclusive no caso de provimento parcial de recurso com a consequente redução no valor da multa, salvo se outra condição tiver sido prevista na deliberação que conferiu provimento parcial do recurso (Acórdão 1336/2020-TCU-Plenário, rel. Min. Benjamin Zymler) .
16.4.	Portanto, não há como acolher as razões apresentadas.
CONCLUSÃO
17.	Da análise do recurso apresentado, conclui-se que: 
	a) deve ser mantida a responsabilização do Sr. Márcio de Sousa Sá uma vez que praticou, no legítimo exercício do cargo de secretário municipal de saúde, o ato de homologar a Concorrência 02/2014, destinada à contratação de serviço para construção de sete unidades básicas de saúde no Município de Timon - MA, cujo edital apresentava cláusulas restritivas à competitividade do certame, em desacordo com a Lei 8.666/1993 e a jurisprudência deste Tribunal; 
	b) a sanção de multa aplicada ao recorrente, cujo valor foi de R$ R$ 3.112,00, teve por fundamento art. 58, inciso II, da LOTCU, normativo que se amolda com perfeição ao caso concreto, em decorrência de ato praticado com grave infração à norma legal ou regulamentar;
	c) Eduardo Chaves da Silva foi responsabilizado pela emissão do parecer jurídico que aprovou a minuta do edital da Concorrência 02/2014, bem como pela emissão de parecer aprovando o processamento do certame com irregularidade; o parecerista jurídico pode ser responsabilizado pela emissão de parecer obrigatório, nos termos do art. 38, parágrafo único, da Lei 8.666/1993, não devidamente fundamentado, que defenda tese não aceitável, por se mostrar frontalmente contrário à lei; 
	d) deve ser mantida a responsabilização do Sr. Zorbba Baependi da Rocha uma vez que restou demonstrada a sua participação na elaboração do edital com cláusulas restritivas à competitividade do certame;
	e) as exigências do edital (capital social mínimo de dez por cento do valor global estimado para a contratação, cumulativamente com a exigência de garantia; inclusão de cláusula de visita técnica ao local da obra sem a devida justificativa e com exigência da presença de pelo menos um dos responsáveis técnicos do quadro permanente da empresa; imposição de garantia em desacordo com o art. 56 da Lei 8666/93) restringiram o caráter competitivo da Concorrência 02/2014; e
	f) alegações de hipossuficiência financeira, idade avançada e doença grave não impedem a imputação de débito ou aplicação de multa a responsável; a dívida decorrente de multa aplicada pelo TCU, quando paga após o vencimento, deve ser atualizada monetariamente desde a data do acórdão condenatório até a data do efetivo pagamento.
PROPOSTA DE ENCAMINHAMENTO
18.	Ante o exposto, submete-se à consideração superior a presente análise dos pedidos de reexame interpostos por Márcio de Sousa Sá e Zorbba Baependi da Rocha Igreja contra o Acórdão 533/2020-TCU-Plenário, propondo-se, nos termos do art. 48 da Lei 8.443/92 c/c arts. 285 e 286, parágrafo único, do Regimento Interno/TCU:
	a) conhecer dos recursos e, no mérito, negar-lhes provimento;
	b) dar ciência da deliberação que vier a ser adotada aos recorrentes e aos demais interessados."
3.	Concluído o exame de mérito em relação a esses recursos, a então Relatora, Ministra Ana Arraes, verificou que o outro responsável, Eduardo Chaves da Silva, ainda não havia sido notificado da deliberação, e solicitou a regularização da situação. Notificado, esse responsável interpôs pedido de reexame (peça 135) . A análise de admissibilidade da Serur concluiu pelo não conhecimento do recurso, dada sua intempestividade e a ausência de fatos novos capazes de suplantá-la. Submetido o processo ao MPTCU, este emitiu o seguinte parecer (peça 143) :
"Trata-se de três pedidos de reexame, analisados em instruções distintas, interpostos pelos Senhores Zorbba Baependi da Rocha Igreja, Coordenador-Geral de Controle das Licitações (peças 87 e 88) , Márcio de Sousa Sá, Secretário de Saúde (peças 112 e 113) , e Eduardo Chaves da Silva, assessor jurídico (peça 135) , contra o Acórdão 533/2020-TCU-Plenário (peça 70) , que rejeitou as razões de justificativa dos recorrentes, e aplicou-lhes, individualmente, a multa do art. 58, inciso II, da Lei n.º 8.443/1992, no valor de R$ 3.112,00.
2.	Referida decisão decorreu de denúncia apresentada ao Tribunal em face de possíveis irregularidades na Concorrência n.º 02/2014, empreendida pelo Município de Timon/MA, relacionadas à contratação de obra de construção de sete unidades básicas de saúde, no valor estimado de R$ 4.880.407,91. Não houve indícios de dano ao erário.
3.	Com relação ao Senhor Zorbba Baependi da Rocha Igreja, a Serur, na instrução de admissibilidade à peça 89, concluiu que a peça do recorrente preencheu os requisitos da preclusão consumativa (recurso interposto pela primeira vez) , da tempestividade, da legitimidade, do interesse recursal e da adequação. Propôs, em consequência, conhecer do pedido de reexame interposto, suspendendo-se os efeitos dos itens 9.1, 9.3, 9.4 e 9.5 do Acórdão 533/2020-TCU-Plenário, em relação ao recorrente, o que foi acolhido por Despacho da Relatora, Ministra Ana Arraes, à peça 93.
4.	Com relação ao Senhor Márcio de Sousa Sá, foi elaborada a instrução de admissibilidade à peça 115, obtendo-se idêntica conclusão quanto ao preenchimento dos requisitos enumerados acima. Propôs a Serur conhecer do pedido de reexame, suspendendo-se os efeitos dos itens 9.3, 9.4 e 9.5 do acordão combatido, em relação ao recorrente, o que foi acolhido pela Relatora no Despacho à peça 116.
5.	Concluído o exame de mérito dos recursos dos Senhores Zorbba Baependi da Rocha Igreja e Márcio de Sousa Sá (peça 117) , a Ministra Relatora, no Despacho à peça 119, verificou que o terceiro responsável, Senhor Eduardo Chaves da Silva, ainda não havia sido notificado da deliberação, tendo em vista a devolução do respectivo ofício pelos Correios. Para evitar descompasso no andamento do processo, considerando a possibilidade desse último responsável também interpor recurso, determinou-se o envio dos autos à Secretaria de Gestão de Processos para adoção das medidas necessárias à notificação pendente.
6.	Devidamente comunicado, o Senhor Eduardo Chaves da Silva interpôs recurso, analisado na instrução de admissibilidade à peça 138. Em seu caso, verificaram-se atendidos os requisitos da preclusão consumativa (recurso interposto pela primeira vez) , da legitimidade, do interesse recursal e da adequação. No entanto, quanto à tempestividade, constatou-se que o recurso foi interposto fora do prazo previsto na Lei Orgânica e no Regimento Interno/TCU (notificação do acórdão original em 6/1/2021, e interposição do recurso em 27/1/2021) .
7.	Feito o resumo do processo, analisam-se agora as questões tratadas nos recursos.
8.	Na peça 117, consta a instrução de mérito dos pedidos de reexame interpostos pelos Senhores Zorbba Baependi da Rocha Igreja e Márcio de Sousa Sá. A Serur analisou e refutou todos os argumentos apresentados pelos recorrentes, com apoio nos fatos do processo, na lei de licitações e na jurisprudência do TCU. Ao final, concluiu pela impossibilidade de afastamento das multas aplicadas. A proposta alvitrada é no sentido de conhecer dos recursos e, no mérito, negar-lhes provimento.
9.	Com as devidas vênias à Unidade Técnica, entendemos que outros elementos, não avaliados na instrução, devem ser sopesados na responsabilização dos recorrentes, conforme se passa a expor.
10.	Na deliberação recorrida, os responsáveis foram chamados em audiência pelas seguintes irregularidades: i) exigência de comprovação de capital social mínimo cumulativamente com a exigência de garantia; ii) definição das modalidades aceitáveis de garantia no edital; e iii) exigência de realização de visita técnica ao local da obra com a presença de, pelo menos, um responsável técnico do quadro permanente da empresa. Como se vê, todas elas relacionadas à inserção de cláusulas restritivas no edital da concorrência que precedeu a contratação das obras.
11.	Não houve identificação de outras ilicitudes no processo além das desconformidades do edital. A Unidade Técnica apurou inexistir indícios de dano ao erário. O Voto da deliberação recorrida informou que o certame tomou por base projeto básico e especificações técnicas de projeto padrão elaborado pelo Ministério da Saúde, com referências extraídas do Sinapi, e que o preço da proposta vencedora foi inferior ao orçamento base.
12.	A multa aplicada aos gestores, com espeque no art. 58, inciso II, da Lei n.º 8.443/1992, foi de pequena monta, no valor de R$ 3.112,00. A opção pelo quantum mínimo permite supor que, por ocasião da dosimetria da multa, as irregularidades foram consideradas de menor gravidade, bem como pode ter contribuído a presença de atenuantes favoráveis aos recorrentes.
13.	No entanto, além desses aspectos, que sugerem baixa reprovabilidade das condutas ilícitas, há que se averiguar se os atos dos gestores foram praticados com dolo, culpa ou erro grosseiro, pois a subsistência da multa depende dessa conclusão.
14.	Sabe-se que a responsabilidade nos processos do TCU é de natureza subjetiva. De acordo com a jurisprudência da Corte, são necessários três pressupostos para a condenação em débito e/ou aplicação de sanções aos administradores públicos: i) ato ilícito na gestão dos recursos públicos; ii) conduta dolosa ou culposa; e iii) nexo de causalidade entre o dano e o comportamento do agente.
15.	Em recentes decisões, o Tribunal voltou a discutir os requisitos para a análise da conduta dos gestores, especialmente após a alteração da Lei de Introdução às normas do Direito Brasileiro pela Lei n.º 13.655/2018. Em particular, o art. 28 do diploma passou a prever que 'O agente público responderá pessoalmente por suas decisões ou opiniões técnicas em caso de dolo ou erro grosseiro'.
16.	Em que pese a textura aberta da lei, o Tribunal tem se posicionado por conceituar 'erro grosseiro' como aquele que decorre de grave inobservância do dever de cuidado, ou seja, praticado com culpa grave (Acórdão 1689/2019-TCU-Plenário, Rel. Min. Augusto Nardes; Acórdão 2924/2018-TCU-Plenário, Rel. Min. José Mucio Monteiro; Acórdão 2391/2018-TCU-Plenário, Rel. Min. Benjamin Zymler) .
17.	Além disso, algumas deliberações têm considerado que, no caso de aplicação de sanções, seria exigível a demonstração de que a conduta do gestor foi praticada com dolo ou culpa grave (erro grosseiro) . Havendo dano ao erário, seriam menos restritivos os requisitos avaliativos da conduta, bastando que se demonstre a existência de culpa em sentido estrito.
18.	Representativo desse entendimento é o Acórdão n.º 11.62/2018-TCU-2.ª Câmara (Rel. Min. Marcos Bemquerer) , cuja ementa foi redigida nos termos abaixo.:
	1. Para fins de ressarcimento ao erário, a responsabilidade dos jurisdicionados perante o TCU caracteriza-se pela constatação de culpa stricto sensu, sendo desnecessário evidenciar a conduta dolosa ou a má-fé do agente público.
	2. Para a finalidade de aplicação de sanções administrativas, há que se verificar a ocorrência de culpa grave ou dolo do administrador público.
19.	Posição semelhante consta do Voto do Acórdão 132/2021-TCU-Plenário (Rel. Min. Raimundo Carreiro) , onde se lê:
	14. Já no que diz respeito às alegações acerca da responsabilidade subjetiva do gestor à luz da Lei de Introdução às Normas do Direito Brasileiro, com as alterações promovidas pela Lei 13.655/2018 e complementadas pelo Decreto 9.830/2019, corroboro as conclusões da Unidade Técnica, lastreadas em jurisprudência deste Tribunal.
	15. De fato, a apreciação da natureza e gravidade da infração (erro grosseiro e culpa grave) , as circunstâncias agravantes ou atenuantes e os antecedentes do agente devem ser ponderados na aplicação de sanções, mas não provocam modificação nos requisitos necessários à identificação da responsabilidade pelo débito  (Acórdãos 4.771/2019, Min. Benjamin Zymler, e 2.699/2019, Min. Vital do Rêgo, ambos da 1ª Câmara e 11.762/2018, Min. Marcos Bemquerer e 13.053/2019, Min. Augusto Nardes, ambos da 2ª Câmara e 185/2019-TCU-Plenário, Min. Benjamin Zymler) .
20.	Tal entendimento, a nosso ver, incorpora à realidade dos processos do TCU os novos preceitos da Lindb, cujo objetivo legislativo, declarado na ementa da Lei n.º 13.655/2018, foi o de aumentar a segurança jurídica na aplicação do direito público. Nesse sentido, parece-nos justo e coerente com a ordem estabelecida que, se da irregularidade praticada não resultar dano ao erário, mas possibilidade de sanção por parte do Tribunal, o art. 28 supra referido incide de modo pleno, ou seja, o agente responderá nos casos em que tiver agido com dolo ou erro grosseiro.
21.	De outra parte, se do ato ilícito surgir o dever de ressarcimento ao erário, é suficiente para fins de condenação a demonstração de culpa em sentido estrito na conduta do responsável. Sendo as situações de débito mais severas do que as de multa, do ponto de vista do grau de culpabilidade, exige-se maior diligência e zelo do gestor quando de seu ato ou omissão puder resultar lesão aos cofres públicos. Ou seja, os critérios para a análise subjetiva da conduta dos responsáveis serão tanto mais rigorosos quanto mais gravosos para o patrimônio público forem os resultados de suas ações/omissões.
22.	Considerando as diretrizes acima do poder sancionatório do TCU, não é possível afirmar convictamente que a atuação dos recorrentes tenha sido caracterizada por um descuido grave e excessivo na elaboração das cláusulas impugnadas do edital. É mais crível que os Senhores Zorbba Baependi da Rocha Igreja e Márcio de Sousa Sá tenham agido com culpa em sentido estrito, ou seja, tenham sido menos diligentes do que o padrão normal esperado, mas sem caracterização de culpa grave ou erro grosseiro.
23.	No Voto condutor do acórdão recorrido, argumentou-se que as irregularidades do edital seriam de fácil identificação e amplamente disseminadas pelos órgãos de controle. Embora se reconheça que os gestores estejam obrigados a conhecer e aplicar a jurisprudência do Tribunal, esse fato, isoladamente, não permite presumir que todo ato que descumpre entendimento jurisprudencial revele uma conduta praticada com culpa grave.
24.	A esse respeito, são explicativas, para descaracterizar a presença de erro grosseiro, as alegações dos ex-gestores em resposta às audiências, conforme resumiu abaixo o Voto.
	Em razões de justificativa, Zorba Baependi da Rocha Igreja, Eduardo Chaves da Silva e Marcio de Souza Sá argumentaram que para qualificação econômico-financeira apenas foi exigida garantia de proposta e a obrigatoriedade de visita técnica se deu em razão de experiências anteriores malsucedidas, utilizando, por analogia, procedimento adotado em pregões.
	No que se refere à modalidade de garantia, alegaram que a Administração, após demanda dos licitantes, esclareceu que seriam aceitas todas as formas de garantias previstas no artigo 56 da Lei 8.666/93 e a empresa contratada apresentou seguro fiança bancária como quesito de qualificação econômico-financeira.
	Consideram as falhas apontadas de cunho formal e que o Tribunal apenas especula sobre a restrição à competição, não havendo provas de que tenha, de fato, ocorrido.
25.	Portanto, sob o influxo do efeito devolutivo ínsito à espécie recursal, considerando que a multa aplicada no acórdão recorrido aos Senhores Zorbba Baependi da Rocha Igreja e Márcio de Sousa Sá foi de baixo valor, que não há menção no processo a outros ilícitos ou ocorrência de dano ao erário, que há precedentes do TCU que admitem que em casos de incidência exclusiva de sanção se aplica o art. 28 da Lindb, e que os fatos e evidências do processo levantam dúvida razoável se os gestores agiram com culpa grave na elaboração do edital e homologação do certame, entende-se que o encaminhamento mais adequado seja prover os pedidos de reexame interpostos, acolher as razões de justificativa relativas às irregularidades do edital da Concorrência n.º 2/2014, e excluir as multas aplicadas aos dois ex-gestores.
26.	Com relação ao pedido de reexame do Senhor Eduardo Chaves da Silva, embora intempestivo, com fundamento no art. 32, parágrafo único, da Lei n.º 8.443/1992 e no art. 285, § 2.º, do Regimento Interno/TCU, analisou-se na instrução de admissibilidade se existiriam fatos novos no expediente do recorrente, visto que, nos termos da norma regimental, 'Não se conhecerá de recurso de reconsideração quando intempestivo, salvo em razão de superveniência de fatos novos e dentro do período de cento e oitenta dias contado do término do prazo indicado no caput, caso em que não terá efeito suspensivo'. Como anotou a Serur, tal dispositivo aplica-se ao pedido de reexame, com fulcro no art. 286, parágrafo único, do Regimento Interno/TCU.
27.	Ao avaliar as razões recursais, a Unidade Técnica concluiu inexistirem fatos novos supervenientes. Essencialmente, o recorrente procurou rediscutir os fundamentos da sanção punitiva que lhe foi aplicada, porém não trouxe fatos ou documentos novos que pudessem implicar a revisão do acórdão vergastado mediante conhecimento excepcional do recurso intempestivo, conforme autoriza o art. 285, § 2.º, do Regimento Interno/TCU.
28.	A proposta alvitrada pela Serur é por não conhecer do pedido de reexame interposto pelo Senhor Eduardo Chaves da Silva, nos termos dos arts. 32, inciso I, e 33 da Lei n.º 8.443/1992, c/c o art. 285 do Regimento Interno/TCU.
29.	Concordamos com a avaliação da Unidade Técnica de que o recorrente não trouxe fato novo para fins de conhecimento do pedido de reexame. No entanto, há de se considerar que os fundamentos acima demonstrados para se acolher os recursos dos outros dois responsáveis aproveitam ao Senhor Eduardo Chaves da Silva, de modo que a intempestividade do recurso deste último não interfere no juízo a ser formado.
30.	As circunstâncias pelas quais os três gestores foram multados são comuns, relacionadas à inserção de cláusulas supostamente irregulares no edital de licitação. A diferença está na natureza dos atos praticados por cada responsável, posto que um elaborou o edital, o outro aprovou a minuta, e o terceiro homologou o certame. Nesse sentido, houve uma sequência de atos individuais, porém relativos ao mesmo procedimento licitatório e contexto fático em que as irregularidades foram denunciadas ao Tribunal.
31.	De acordo com o art. 161 do Regimento Interno/TCU, 'Havendo mais de um responsável pelo mesmo fato, a defesa apresentada por um deles aproveitará a todos, mesmo ao revel, no que concerne às circunstâncias objetivas, e não aproveitará no tocante aos fundamentos de natureza exclusivamente pessoal'. Considerando o liame existente entre os atos dos três recorrentes, as atenuantes descritas no parágrafo 24, que socorrem aos três responsáveis, e o entendimento de que a imposição de multa depende da ocorrência de culpa grave ou dolo, o qual, por coerência, deve ser aplicado de modo isonômico, conclui-se que as circunstâncias aventadas para afastar a sanção aplicada aos Senhores Zorbba Baependi da Rocha Igreja e Márcio de Sousa Sá são de natureza objetiva, podendo ser aproveitadas, nos termos regimentais, ao Senhor Eduardo Chaves da Silva.
32.	Portanto, embora o recurso interposto pelo último recorrente não deva ser conhecido, por restar intempestivo e não apresentar fatos novos, considera-se adequado acolher suas razões de justificativa e excluir a multa que lhe foi aplicada na decisão recorrida, com fundamento no art. 161 do Regimento Interno/TCU.
33.	A despeito de não ter sido tema alegado pelo recorrente, a Serur examinou, no item 2.6 da instrução (peça 138) , a possibilidade de ocorrência no caso concreto da prescrição das pretensões punitiva e ressarcitória, bem assim da prescrição intercorrente, a partir da adoção das premissas abaixo, desenvolvidas por aquela Unidade Instrutiva e utilizadas em seus pronunciamentos mais recentes.
a) ao julgar o RE 636.886, o STF deu nova interpretação ao art. 37, § 5º, da Constituição da República. Fixou a tese de que 'é prescritível a pretensão de ressarcimento ao erário fundada em decisão de Tribunal de Contas';
b) cumpre adotar o mesmo regime prescricional para o exame das prescrições das pretensões à aplicação de sanção punitiva e ao ressarcimento do erário no processo de controle administrativo, dado o seu objetivo comum de estabelecer para o Estado prazo para agir: caracterizar o ilícito, identificar seu autor, dimensionar as consequências da conduta e impor as consequências legais;
c) até que sobrevenha norma específica, cumpre adotar no exame da ocorrência das prescrições mencionadas o regime prescricional estatuído na Lei 9.873, de 23/11/1999, na linha dos recentes pronunciamentos do STF a respeito, sem deixar de empreender também o exame da prescrição segundo o prazo decenal previsto no Código Civil brasileiro.
34.	Em síntese, com informações coletadas dos autos, verificou a Serur não ter ocorrido a prescrição, tanto a do prazo geral de cinco anos (art. 1.º, caput, da Lei n.º 9.873/1999) , quanto a intercorrente de três anos (art. 1.º, § 1.º, da Lei n.º 9.873/1999) . Examinou-se, ainda, eventual prescrição pelo critério decenal do Código Civil, definido no Acórdão 1441/2016-TCU-Plenário, sendo também negativa a resposta.
35.	Com relação às premissas que devem orientar a análise da prescrição, em recentes pareceres exarados em processos de tomadas de contas especiais e recursos, após a tese firmada pelo Supremo Tribunal Federal no RE n.º 636.886 (Tema 899 da repercussão geral) , esta representante do Ministério Público de Contas tem defendido que seja adotado o regime previsto na Lei n.º 9.873/1999 como solução adequada para regular a prescrição para a atuação do Tribunal, até que sobrevenha norma específica, tanto por observar os parâmetros que preponderam no conjunto de normas do direito público, como por ser, também, a norma que já vem sendo utilizada pelo STF para reger a limitação temporal ao poder sancionador do TCU. Outrossim, entende-se que deva ser aplicado o mesmo marco normativo para as pretensões punitiva e de ressarcimento do dano ao erário.
36.	Por tratar de matéria de ordem pública, esclareça-se que a ocorrência da prescrição pode ser arguida a qualquer tempo, por provocação da parte ou mesmo de ofício pelo Tribunal. Do ponto de vista jurídico, é razoável admitir que nova interpretação constitucional, proveniente da Suprema Corte, possa ser aplicada de imediato aos processos de controle não transitados em julgado.
37.	Segundo deduziu a Serur, não restou evidenciado o decurso do prazo prescricional no caso concreto pela adoção da Lei n.º 9.873/1999. Assentimos com a análise empreendida, sem embargo dos ajustes e complementos sugeridos a seguir.
38.	De acordo com a instrução, o termo a quo do prazo prescricional coincidiu com a data da prática pelo Senhor Eduardo Chaves da Silva, na função de assessor jurídico, do ato irregular originário de sua multa, ou seja, a data do parecer de aprovação dos procedimentos licitatórios com vícios, 27/6/2014 (peça 10, p. 59) .
39.	Além dessa data, é importante também verificar os termos iniciais que se aplicam aos demais responsáveis sancionados, já que a análise de ofício da prescrição deve abranger todos os envolvidos e irregularidades tratadas no processo.
40.	A conduta irregular atribuída ao Senhor Zorbba Baependi da Rocha Igreja, Coordenador Geral de Controle das Licitações, foi ter elaborado o edital da Concorrência n.º 02/2014 com cláusulas restritivas à competitividade do certame. Para esse responsável, o termo inicial do prazo prescricional deve ser a data do despacho de sua autoria que encaminhou o processo para a Presidente da Comissão de Licitação, com vistas à realização do certame, 26/6/2014 (peça 10, p. 6) .
41.	Para o Senhor Márcio de Sousa Sá, Secretário Municipal de Saúde, o termo inicial de contagem do prazo prescricional deve corresponder à data de homologação da licitação, 7/8/2014 (peça 24, p. 66) .
42.	Embora identificados três termos iniciais, visto que cada responsável respondeu por uma conduta específica (elaboração do edital, aprovação da minuta, e homologação do certame) , mantém-se inalterada a conclusão de inocorrência da prescrição.
43.	Com relação às causas interruptivas da contagem do prazo (art. 2.º da Lei n.º 9.873/1999) , além daquelas mencionadas pela Serur no apêndice da instrução (p. 10) , inclui-se a data em que os responsáveis foram notificados dos ofícios citatórios (avisos de recebimento às peças 51, 52 e 54) , 30/8/2016.
44.	Pelo exposto, com as devidas vênias por divergir da Unidade Técnica, esta representante do Ministério Público de Contas propõe conhecer dos pedidos de reexame interpostos pelos Senhores Zorbba Baependi da Rocha Igreja e Márcio de Sousa Sá para, no mérito, dar-lhes provimento, de modo a acolher as razões de justificativa dos dois ex-gestores relativas às irregularidades do edital da Concorrência n.º 2/2014, e excluir as multas aplicadas no item 9.3 do Acórdão 533/2020-TCU-Plenário. Quanto ao pedido de reexame interposto pelo Senhor Eduardo Chaves da Silva, propõe-se que ele não seja conhecido, por restar intempestivo e não apresentar fatos novos. No entanto, considerando que há circunstâncias objetivas nos autos que aproveitam ao recorrente, propõe-se também o acolhimento de suas razões de justificativa e exclusão da multa aplicada, com fundamento no art. 161 do Regimento Interno/TCU."
	É o relatório.

Mayara Vieira da Silva (10.184/OAB-PI), representando Márcio de Souza Sá

Procuradora-Geral Cristina Machado da Costa e Silva

PEDIDO DE REEXAME. DENÚNCIA. IRREGULARIDADES NA CONCORRÊNCIA 02/2014, PARA CONSTRUÇÃO DE UNIDADES BÁSICAS DE SAÚDE. RESTRIÇÃO À COMPETITIVIDADE. REJEIÇÃO DE PARTE DAS RAZÕES DE JUSTIFICATIVA, COM MULTAS. NÃO CONHECIMENTO DE UM DOS RECURSOS. CONHECIMENTO DOS DEMAIS. INSUFICIÊNCIA DOS ARGUMENTOS. NEGATIVA DE PROVIMENTO.

DENÚNCIA (DEN)

Secretaria de Recursos (Serur)

Atendidos os requisitos de admissibilidade, os pedidos de reexame interpostos por Márcio de Sousa Sá e Zorbba Baependi da Rocha Igreja contra o Acórdão 533/2020-TCU-Plenário podem ser conhecidos pelo Tribunal. Já o recurso de Eduardo Chaves da Silva contra a mesma decisão, por ter sido intempestivo e não apresentar fatos novos, não deve ser conhecido.
2.	O processo se originou de uma denúncia acerca de possíveis irregularidades na Concorrência 2/2014, realizada pelo Município de Timon/MA para a contratação de obras de construção de sete unidades básicas de saúde. Saneado o processo, concluiu-se não existirem indícios de dano ao erário, mas as razões de justificativa dos responsáveis com relação a irregularidades no edital e na homologação do certame foram rejeitadas, com a aplicação da multa prevista no art. 58, inciso II, da Lei 8.443/92, no valor de R$ 3.112,00 a cada um deles. Mais especificamente, os responsáveis foram multados em decorrência da inserção de cláusulas restritivas no edital (Zorbba Baependi da Rocha Igreja, então Coordenador-Geral de Controle das Licitações e responsável pela elaboração do edital) , aprovação da minuta do edital (feita pelo assessor jurídico Eduardo Chaves da Silva) e homologação do certame, de responsabilidade do então Secretário de Saúde, Márcio de Sousa Sá. 
3.	Analisados os argumentos apresentados por Márcio de Sousa Sá e Zorbba Baependi da Rocha Igreja, a Serur propõe negar provimento aos recursos, ante sua insuficiência para alterar a deliberação recorrida. Por seu turno, o MPTCU ressalta que não houve outras ilicitudes no processo além das desconformidades do edital e que a multa aplicada aos gestores foi de pequena monta. Sugere, assim, averiguar se os atos dos gestores foram praticados com dolo, culpa ou erro grosseiro, o que definiria a subsistência da multa. Ao final, à luz do disposto na LINDB, em especial em seu art. 28, sugere dar provimento aos pedidos de reexame, e excluir a multa aplicada a esses gestores. Manifesta-se, ainda, mesmo reconhecendo que o recurso não atende os requisitos de admissibilidade, a exclusão da multa aplicada a Eduardo Chaves da Silva, com fundamento no art. 161 do Regimento Interno, aproveitando-se as circunstâncias objetivas utilizadas para afastar a sanção aplicada aos outros dois responsáveis. 
4.	Antecipo minha concordância com o posicionamento defendido pela Serur, cujos fundamentos incorporo a essas razões de decidir. Para mim, estão claras as consequências produzidas pela inserção de cláusulas restritivas no edital, que culminaram com a apresentação de apenas uma proposta, apesar de oito empresas terem retirado o edital. Se é certo que o preço proposto foi inferior ao orçamento base, o que afasta a ocorrência de dano ao erário, o prejuízo à ampla competitividade é incontroverso, sem mencionar a possibilidade de redução do preço contratado caso tivesse ocorrido a efetiva participação de maior número de proponentes. 
5.	Ademais, como bem destacado no voto condutor do acórdão recorrido, "A jurisprudência do Tribunal a respeito da restrição à competição causada pelas irregularidades constantes do edital de licitação é farta e está consolidada há muito tempo. Basta constarem do edital para que ocorra prejuízo ao certame. No caso concreto, a participação de apenas uma empresa ratifica o efeito deletério das falhas existentes."
6.	É de conhecimento amplo que a exigência de capital social mínimo, em conjunto com a exigência de garantia de participação, tal como constou do edital da Concorrência 2/2014, é irregular. Ademais, as exigências relacionadas à visita técnica também colidem com o art. 3º, § 1º, da Lei 8.666/93 e com a jurisprudência do Tribunal, especialmente, como no caso concreto, a de que fosse realizada por pelo menos um responsável técnico da empresa.
7.	Tampouco merece acolhida o argumento de que a homologação do certame seria ato meramente formal. A esse respeito transcrevo o seguinte enunciado da jurisprudência selecionada desta Casa:
"A autoridade homologadora é responsável solidariamente pelos vícios identificados nos procedimentos licitatórios, exceto se forem vícios ocultos, dificilmente perceptíveis. A homologação se caracteriza como um ato de controle praticado pela autoridade competente sobre todos os atos praticados na respectiva licitação. Esse controle não pode ser tido como meramente formal ou chancelatório, mas antes como um ato de fiscalização." (Acórdão 505/2021-TCU-Plenário, Relator o Ministro-Substituto Marcos Bemquerer Costa) 
8. 	Nesse sentido, considero bem caracterizada a culpa de cada agente nas irregularidades que permearam o processo licitatório, o que justifica, a meu ver, a manutenção da multa com que foram apenados, ainda mais tendo em vista que o relator da deliberação recorrida, Ministro Walton Alencar Rodrigues, ponderou cuidadosamente as especificidades do caso concreto para chegar ao valor da multa de cada responsável, fixada em valor compatível com sua conduta.
9.	Desse modo, não tendo sido apresentados elementos capazes de alterar a deliberação recorrida, deve-se negar provimento aos pedidos de reexame de Márcio de Sousa Sá e Zorbba Baependi da Rocha Igreja.
Ante o exposto, VOTO no sentido de que o Tribunal adote a minuta de acórdão que ora submeto à deliberação deste Colegiado.
TCU, Sala das Sessões, em 23 de fevereiro de 2022.
JORGE OLIVEIRA 
Relator